臺灣臺南地方法院民事判決　九十年度重訴字第八七三號
　　原　　　告　　華南商業銀行股份有限公司
　　法定代理人　　丁○○
　　訴訟代理人　　甲○○
　　　　　　　　　乙○○
　　　　　　　　　　　　　　送.
　　兼法定代理人　己○○
　　被　　　告　　丙○○
　　　　　　　　　庚○○○
　　　　　　　　　戊○○
右當事人間請求給付借款事件，本院判決如左：
    主      文
被告名朗企業有限公司公司、己○○、丙○○及庚○○○應連帶給付原告新台幣壹仟
伍佰伍拾柒萬貳仟參佰零捌元及按附表（一）所示本金計算之利息與違約金；被告戊○○就前開債務於新台幣柒佰玖拾肆萬元及按附表（一）編號一至十二所示本金計算
之利息與違約金範圍內應與被告名朗企業有限公司、己○○、丙○○及蔡翁明負連帶
清償責任。
被告名朗企業有限公司、己○○、丙○○及庚○○○應連帶給付原告美金柒萬玖仟壹
佰貳拾玖元肆角陸分，及按附表（二）所示之利息與違約金，或就上開金額按清償日
當時原告銀行掛牌即期外匯賣出匯率折算新台幣給付原告。
訴訟費用由被告名朗企業有限公司、己○○、丙○○及庚○○○連帶負擔六分之五，
其餘由被告連帶負擔。
    事      實
甲、原告方面：
  一、聲明：求為判決如主文所示。
  二、陳述：
    （一）被告名朗企業有限公司（下稱名朗公司）於附表所示之日期邀同被告蔡信
          仁及丙○○為連帶保證人，向原告申請貸放十三筆借款，金額總計為新台
          幣（下同）一千五百七十四萬元，其中編號第十三筆之債務借款期間為十
          五年，約定償還方式為，自借款日起，依年金法，於每月十三日按月平均
          攤還本息，利息則按原告基本放款利率加碼年率百分之一點二五計算（貸
          放當時為年率百分之九點一），嗣後並隨原告基本放款利率調整而調整。
          又借款期間如有未按期繳納利息或償還本金時，逾期在六個月以內者，按
          上開利率百分之十，超過六個月者，按上開利率百分之二十加付違約金。
          其餘十二筆借款除以被告己○○及丙○○為連帶保證人，另增邀被告蔡長
          慶為連帶保證人，借款期間各有不同，清償方式則均為按月繳付利息，到
          期一次償還本金。利息按原告基本放款利率加碼年率百分之一計算，嗣後
          並隨原告基本放款利率調整而調整。違約金部分則與上開借款之約定相同
          。
    （二）又被告名朗公司為進行國際貿易之需要，於民國九十年二月五日邀同被告
          己○○及丙○○為連帶保證人，與原告簽訂委任開發遠期信用狀契約，以
          美金五十萬元為限額，委請原告循環開發信用狀，以在上開限額內各筆遠
          期信用狀項下信用狀結匯證實書所載信用狀金額與已結匯金額之差額及利
          息，為原告代被告名朗公司向受益人保證付款或墊款予押匯銀行之金額。
          並同意以開發遠期信用狀申請書或遠期信用狀項下之結匯證實書或匯票等
          有關文件，為原告代被告名朗公司保證付款或墊款之憑證，並以各筆遠期
          信用狀押匯日或裝船日起算，按開發信用狀申請書上列明之匯票期限計算
          各筆債務之清償日。利息自押匯日起算，並依當日原告所定外幣貸款利率
          計收利息被告名朗公司最遲應於各筆遠期信用狀項下之債務清償日，將該
          筆債務本息按清償時原告公佈之即期外匯賣出匯率折算新台幣或以原幣償
          還，遲延償還時，應依原定外幣貸款利率、遲延日原告新台幣放款利率加
          百分之二點五及遲延日原告外幣貸款利率三者孰高為準計付遲延利息。及
          逾期在六個月以內者，按約定利率百分之十，超過六個月者，按約定利率
          百分之二十加付違約金。被告名朗公司並依據上開契約書，於同年五月二
          十四日向原告提出二份開發信用狀申請書，並經原告開發共計美金十一萬
          七千八百八十八元之信用狀，且上開信用狀之金額除百分之十係被告名朗
          公司之自備款外，其餘均由原告透過國外銀行代為墊款。
    （三）茲因被告被告借得上開款項後，其中二筆借款本金業已到期，卻未獲清償
          ，其餘借款亦僅繳付部分本金或利息，依約全部債務均已到期。原告乃將
          被告名朗公司存放於原告處之定期存款先予沖償上開美金墊款，其餘債務
          則未獲清償，總計被告尚積欠原告新台幣部分之借款債務本金為一千五百
          五十七萬二千三百零八元，美金則為二萬七萬九千一百二十九元四角六分
          。原告自得請求上開被告連帶清償原告剩餘本金、遲延與違約金。
    （四）另被告庚○○○於八十九年十一月八日與原告簽訂保證書，願就被告名朗
          公司對原告現在（包括過去所負現在尚未清償）及將來所負之借款、票據
          、透支、墊款、保證、損害賠償及其他一切債務以三千萬元為限額，與被
          告名朗公司對原告負連帶清償責任。茲因被告名朗公司業已積欠原告上開
          債務，且債務總額未逾被告庚○○○保證之債務限額內，被告庚○○○亦
          應對原告負連帶清償責任。
    （五）至被告辯稱原告提出之授信約定書依據消保法之規定應為無效云云，然查
          原告與被告戊○○間並無消費關係存在，依現今實務見解，並無消費者保
          護法之適用。
  三、證據：提出借據、消費者貸款契約、授信約定書、委任開發遠期信用狀契約、
      開發信用狀申請書、進口結匯證實書、到期通知單、保證書、外匯存付款利率
      表、新台幣基本放款利率變動表。
乙、被告方面：
  一、被告名朗公司、己○○、丙○○及庚○○○均未於最後言詞辯論期日到場，亦
      未提出任何聲明或答辯。
  二、被告戊○○：
    （一）聲明：原告之訴駁回；如受不利判決，願供擔保請准宣告免為假執行。
    （二）陳述：原告雖辯稱伊係銀行，與被告間無消費借貸關係，兩造間之契約不
          適用消費者保護法云云。惟查：原告華南銀行提供金融服務貸放款項予客
          戶並收取相當之對價（利息）且以此為其主要營業項目之一及主要收入來
          源一，故原告完全符合消費者保護法第二條第二款企業經營者之定義，故
          原告與其客戶間之契約關係，當然應受消費者保護法之規範。兩造間所定
          之授信契約，條款均由原告自行決定並大量印製，被告僅有填表、簽名（
          連印章均由行員代勞），如何能謂不是消保法所稱之定型化契約。則上開
          契約既屬定型化契約，兩造間之借款關係，復為消費者保護法所規範，則
          該授信契約第十四條之約定，違反消費者保護法第十二條之規定，應為無
          效。至於上開約定書雖規定：立約人茲同意，除另有約定外，憑後列留有
          印鑑式樣蓋（簽）於受（授）信契據即生效力。然此一條款十足違反平等
          互惠原則，使消費者處於極端不利，自應歸於無效。況私法自治為民事法
          律關係之基本原則，上開授信契約書第十四條之記載，不論本人有無授權
          或是否本人親簽，只要印章正確即生效力，此種任章不認人之銀行陋規，
          早應隨時代進步而予以淘汰。該十二紙借據上之印章雖為被告戊○○所有
          ，然並非被告戊○○所蓋，被告戊○○為教師，人在學校，未在借據上所
          示之日期前往銀行簽名蓋章，借據上被告戊○○之簽名並非被告戊○○所
          簽，被告戊○○並不知有此十二筆借款，亦從未答應擔任保證人，被告蔡
          長慶無庸負任何保證人責任。
    理      由
一、被告名朗公司、己○○、丙○○及庚○○○經合法通知，均未於最後言詞辯論期
    日到場，核無民事訴訟法第三百八十六條所列各款情形，爰依原告之聲請，由其
    一造辯論而為判決
二、原告起訴主張：被告名朗公司於附表所示之日期邀同被告己○○及丙○○為連帶
    保證人，向原告借款一千五百七十四萬元，其中編號第十三筆之債務借款期間為
    十五年，約定償還方式為，自借款日起，依年金法，於每月十三日按月平均攤還
    本息，利息則按原告基本放款利率加碼年率百分之一點二五計算（貸放當時為年
    率百分之九點一），嗣後並隨原告基本放款利率調整而調整。又借款期間如有未
    按期繳納利息或償還本金時，逾期在六個月以內者，按上開利率百分之十，超過
    六個月者，按上開利率百分之二十加付違約金。其餘十二筆借款除以被告己○○
    及丙○○為連帶保證人，另增邀被告戊○○為連帶保證人，借款期間各有不同，
    清償方式則均為按月繳付利息，到期一次償還本金。利息按原告基本放款利率加
    碼年率百分之一計算，嗣後並隨原告基本放款利率調整而調整。違約金部分則與
    上開借款之約定相同。又被告名朗公司為進行國際貿易之需要，於九十年二月五
    日邀同被告己○○及丙○○為連帶保證人，與原告簽訂委任開發遠期信用狀契約
    ，以美金五十萬元為限額，委請原告循環開發信用狀，以在上開限額內各筆遠期
    信用狀項下信用狀結匯證實書所載信用狀金額與已結匯金額之差額及利息，為原
    告代被告名朗公司向受益人保證付款或墊款予押匯銀行之金額。並同意以開發遠
    期信用狀申請書或遠期信用狀項下之結匯證實書或匯票等有關文件，為原告代被
    告名朗公司保證付款或墊款之憑證，並以各筆遠期信用狀押匯日或裝船日起算，
    按開發信用狀申請書上列明之匯票期限計算各筆債務之清償日。利息自押匯日起
    算，並依當日原告所定外幣貸款利率計收利息被告名朗公司最遲應於各筆遠期信
    用狀項下之債務清償日，將該筆債務本息按清償時原告公佈之即期外匯賣出匯率
    折算新台幣或以原幣償還，遲延償還時，應依原定外幣貸款利率、遲延日原告新
    台幣放款利率加百分之二點五及遲延日原告外幣貸款利率三者孰高為準計付遲延
    利息。及逾期在六個月以內者，按約定利率百分之十，超過六個月者，按約定利
    率百分之二十加付違約金。被告名朗公司並依據上開契約書，於同年五月二十四
    日向原告提出二份開發信用狀申請書，並經原告開發共計美金十一萬七千八百八
    十八元之信用狀，且上開信用狀之金額除百分之十係被告名朗公司之自備款外，
    其餘均由原告透過國外銀行代為墊款。茲因被告借得上開款項，其中二筆借款本
    金業已到期，卻未獲清償，其餘借款亦僅繳付部分本金或利息，依約全部債務均
    已到期。原告乃將被告名朗公司存放於原告處之定期存款先予沖償上開美金墊款
    ，其餘債務則未獲清償，總計被告尚積欠原告新台幣部分之借款本金為一千五百
    五十七萬二千三百零八元，美金則為二萬七萬九千一百二十九元四角六分。另被
    告庚○○○於八十九年十一月八日與原告簽訂保證書，願就被告名朗公司對原告
    現在（包括過去所負現在尚未清償）及將來所負之借款、票據、透支、墊款、保
    證、損害賠償及其他一切債務以三千萬元為限額，與被告名朗公司對原告負連帶
    清償責任。茲因被告名朗公司現積欠原告債務（包括美金債務折算新台幣）已達
　　一千八百餘萬元，是原告基於上開保證契約，亦得請求被告庚○○○負連帶清償
　　責任等情，業據其提出所述相符之借據、消費者貸款契約、授信約定書、委任開
　　發遠期信用狀契約、開發信用狀申請書、進口結匯證實書、到期通知單、保證書
　　、外匯存付款利率表、新台幣基本放款利率變動表等物件為證。是被告名朗公司
　　、己○○、丙○○及庚○○○雖未於言詞辯論期日到庭，亦未提出任何聲明或答
　　辯供本院斟酌，本院綜合上開事證，堪信上開主張為真正。
三、被告戊○○雖辯稱：原告提出之十二紙借據上雖蓋有被告戊○○之印章，且主張
    依授信約定書第十四條規定，日後被告戊○○與原告之往來得以印鑑為憑，如日
    後提出之印鑑與被告戊○○留存於原告處之印鑑相符，即生效力云云。然該授信
    約定書係原告自行大量印製，為消費者保護法明定之定型化契約，故上開授信約
    定條款違反消費者保護法第十二條之規定，應為無效。又私法自治為民事法律關
    係之基礎，依該授信契約書第十四條之記載，不論是否本人親簽，只要印章正確
    即生效力，為銀行之陋規。該十二紙借據上之印章雖為被告戊○○所有，然並非
    被告戊○○所蓋，被告戊○○為教師，人在學校，未在借據上所示之日期前往銀
    行簽名蓋章，借據上被告戊○○之簽名並非被告戊○○所簽，被告戊○○並不知
    有此十二筆借款，亦從未答應擔任保證人，被告戊○○無庸負任何保證人責任等
    語。經查：
  （一）原告提出之授信約定書為原告事先大量自行製作，再與客戶分別簽訂，固屬
        定型化契約，然此係金融業界為因應同類性質之業務，預為之便宜措施。而
        所謂消費者，依消費者保護法第二條之立法解釋，係以消費為目的而為交易
        、使用商品或接受服務而言，銀行或其他金融機構與保證人間所簽訂之保證
        契約乃保證人擔保借款人對金融機構債務之清償責任，金融機構對保證人並
        未提供任何商品或服務，保證人亦未因此而獲得報償，故性質上應屬單務、
        無償契約，尚非屬消費者保護法之有關消費法律關係，自無該法之適用（參
        見八十八年度台上字第二０五三號判決）。本件被告戊○○自陳於八十七年
        間因其子即被告己○○為資金周轉需向原告借貸，乃由其提供不動產供擔保
        ，並擔任保證人，與原告簽訂該份授信約定書等語，並經原告提出借據三件
        為憑。足認原告與被告戊○○係保證關係，並非借貸關係，依上開說明，自
        無消費者保護法之適用。
  （二）至於該十二紙借據上之簽名，並非被告戊○○所簽乙情，為原告所不爭執，
        並經本院核對該十二紙借據上「戊○○」之簽名，以肉眼觀之，無論筆劃順
        序、大小形狀及字體輕重均不相同，為三種不同字跡，顯係出於不同人之手
        ，且該三種字跡與被告戊○○先前留存於授信約定書之簽名予以核對，亦不
        相同，固堪是認。
  （三）惟簽名原不限本人親自為之，授權他人代為簽名，法律上亦無不可。被告戊○○雖辯稱不知該十二筆借款云云。然其自陳：於接獲原告通知被告名朗公
        司有十二筆債務未清償時，曾於九十年十月三日親自偕同友人前往原告公司
        處理，並書立申請書予原告。依該份申請書記載「申請人戊○○因保證債務
        人名朗企業有限公司向貴行借款，本人誠意解決其保證債務，願以‧‧，免
        除應負之連帶保證責任。」等字句。該申請書雖未提及何筆保證債務，及保
        證金額為若干，然被告戊○○業已自陳：八十七年間所保證之債務業已變更
        債務人為其本人，此外，與原告間並無其他債務等語。顯然被告戊○○八十
        七年間所保證之債務業已變更，並未擔任保證人，之後與原告又無其他債務
        ，則申請書上所記載之保證債務若非原告所主張十二筆借款之保證債務，又
        係何筆保證債務？況被告戊○○若無同意擔任該十二筆借款之保證人，又何
        需出面與原告商談解決保證債務一事？及縱使被告己○○事先未經被告戊○○之同意及授權，藉持有被告戊○○印章之便而蓋於借據上，然被告戊○○
        事後既已查證並知悉實情，即親自與原告洽談處理事宜，亦足認其事後業已
        承認上開保證債務。再參以被告戊○○所承認之保證債務（即八十七年之保
        證債務，嗣後業已變更為借款人），借據上連帶保證人「戊○○」之簽名亦
        與被告戊○○之簽名不同，而係他人所寫。是被告戊○○主張未於借據上簽
        名，遽而否認有擔任連帶保證人之意思，顯不足採信。
  （四）綜上，被告戊○○既不否認借據上蓋於連帶保證人處之印章為其所有，且該
        借據上之印章與其留存於授信約定書上之印鑑相同，及其就附表編號一至十
        二等十二筆保證債務曾與原告洽談處理事宜等情，因認被告戊○○已生保證
        之效力。
四、從而，原告依據消費借貸及連帶保證之法律關係，請求被告名朗公司、己○○、
    丙○○、庚○○○應連帶給付原告一千五百五十七萬二千三百零八元，及按附表
    所示之本金計算之利息與違約金；而被告戊○○就上開債務，僅就七百九十四萬
    元及按附表（一）編號一至十二計算之利息與違約金為限，與上開被告負連帶清
    償責任，及被告名朗公司、己○○、丙○○與庚○○○應連帶給付原告美金七萬
    九千一百二十九元四角六分，及按附表（二）所示之利息與違約金，或就上開金
    額按清償日當時原告銀行掛牌即期外匯賣出匯率折算新台幣給付原告，為有理由
    ，應予准許。
五、結論：本件原告之訴為有理由，依民事訴訟法第三百八十五條第一項前段、第八
    十五條第二項，判決如主文。
中　　　華　　　民　　　國　　九十一　　年　　　二　　　月　　 十九　　 日
                                臺灣臺南地方法院民事第三庭
                                        法      官
右為正本係照原本作成
如對本判決上訴，須於判決送達後廿日內向本院提出上訴狀
中　　　華　　　民　　　國　　九十一　　年　　　二　　　月　　 十七　　 日
                                            法院書記官
~F0
~T40
   附表（一）：新台幣部分
 ┌──┬──────┬──────┬────────┬────────┬──────┬─────────────────┐
 │    │            │            │                │                │            │      違約金計算期間及利率        │
 │編號│原借貸金額  │ 債權金額   │   借款期間     │  利息起算日    │ 利    率   ├────────┬────────┤
 │    │  （元）    │  （元）    │                │                │ （年息）   │逾期六個月以內按│超過六個月者按上│
 │    │            │            │                │                │            │上開利率百分之十│開利率百分之二十│
 ├──┼──────┼──────┼────────┼────────┼──────┼────────┼────────┤
 │一  │二百萬      │  同  上    │九十年二月八日起│九十年七月八日起│８．７９７％│九十年八月九日起│九一年二月九日起│
 │    │            │            │至九十年八月八日│至清償日止      │            │至九一年二月八日│至清償日止      │
 ├──┼──────┼──────┼────────┼────────┼──────┼────────┼────────┤
 │二  │五十萬      │  同  上    │    同  右      │    同  右      │  同  右    │   同    右     │   同   右      │
 │    │            │            │                │                │            │                │                │
 ├──┼──────┼──────┼────────┼────────┼──────┼────────┼────────┤
 │三  │七十萬      │  同  上    │九十年五月十八日│九十年七月十八日│  同  右    │九十年八月十九日│九一年二月九日起│
 │    │            │            │起至九十年十一月│起至清償日止    │            │起至九一年二月八│至清償日止      │
 │    │            │            │十四日          │                │            │日              │                │
 ├──┼──────┼──────┼────────┼────────┼──────┼────────┼────────┤
 │四  │三十萬      │  同  上    │    同  右      │    同  右      │  同  右    │    同   右     │    同   右     │
 │    │            │            │                │                │            │                │                │
 ├──┼──────┼──────┼────────┼────────┼──────┼────────┼────────┤
 │五  │一百八十萬  │  同  上    │九十年七月四日起│九十年七月四日起│  同  右    │九十年八月五日起│九一年二月五日起│
 │    │            │            │至九一年一月四日│至清償日止      │            │至九一年二月四日│至清償日止      │
 ├──┼──────┼──────┼────────┼────────┼──────┼────────┼────────┤
 │六  │一百二十萬  │  同  上    │    同  右      │    同  右      │  同  右    │    同    右    │    同    右    │
 │    │            │            │                │                │            │                │                │
 ├──┼──────┼──────┼────────┼────────┼──────┼────────┼────────┤
 │七  │三十七萬二千│  同  上    │九十年七月十日起│九十年七月十日起│  同  右    │九十年八月十一日│九一年二月十一日│
 │    │            │            │至九十年十一月十│至清償日止      │            │起至九一年二月十│起至清償日止    │
 │    │            │            │日              │                │            │日止            │                │
 ├──┼──────┼──────┼────────┼────────┼──────┼────────┼────────┤
 │八  │二十四萬八千│  同  上    │    同  右      │    同  右      │  同  右    │    同    右    │    同    右    │
 │    │            │            │                │                │            │                │                │
 ├──┼──────┼──────┼────────┼────────┼──────┼────────┼────────┤
 │九  │三十萬      │  同  上    │九十年一月十八日│九十年七月十八日│  同 右     │九十年八月十九日│九一年二月十九日│
 │    │            │            │起至同年十一月二│起至清償日止    │            │起至九一年二月十│起至清償日止    │
 │    │            │            │十七日          │                │            │八日止          │                │
 ├──┼──────┼──────┼────────┼────────┼──────┼────────┼────────┤
 │十  │二十萬      │  同  上    │    同   右     │    同  右      │  同  右    │    同    右    │    同    右    │
 │    │            │            │                │                │            │                │                │
 ├──┼──────┼──────┼────────┼────────┼──────┼────────┼────────┤
 │一一│十九萬二千  │  同  上    │九十年七月二十七│九十年九月二十七│  同  右    │九十年十月二十八│九一年四月二十八│
 │    │            │            │日起至九一年一月│日起至清償日止  │            │日起至九一年四月│日起至清償日止  │
 │    │            │            │二十七日        │                │            │二十七日止      │                │
 ├──┼──────┼──────┼────────┼────────┼──────┼────────┼────────┤
 │一二│十二萬八千  │  同  上    │    同   右     │    同  右      │  同  右    │    同    右    │    同    右    │
 │    │            │            │                │                │            │                │                │
 ├──┼──────┼──────┼────────┼────────┼──────┼────────┼────────┤
 │一三│七百八十萬  │七百六十三萬│八九年十一月十三│九十年七月十三日│９．０４７％│九十年八月十四日│九一年二月十四日│
 │    │            │二千三百零八│日起至一０四年十│起至清償日止    │            │起至九一年二月十│起至清償日止    │
 │    │            │            │一月十三日      │                │            │三日止          │                │
 └──┴──────┴──────┴────────┴────────┴──────┴────────┴────────┘
~F0
~T40
   附表（二）：美金部分
 ┌──┬──────┬──────┬────────┬────────┬──────┬─────────────────┐
 │    │            │            │                │                │            │      違約金計算期間及利率        │
 │編號│原借貸金額  │ 債權金額   │   借款期間     │  利息起算日    │ 利    率   ├────────┬────────┤
 │    │  （元）    │  （元）    │                │                │ （年息）   │逾期六個月以內按│超過六個月者按上│
 │    │            │            │                │                │            │上開利率百分之十│開利率百分之二十│
 ├──┼──────┼──────┼────────┼────────┼──────┼────────┼────────┤
 │一  │五萬九千四百│四萬九千四百│九十年五月二十四│九十年九月二十四│１０．１％  │九十年十一月二十│九一年五月二十一│
 │    │元          │元          │日起至九十年十一│日起至清償日止  │            │一日起至九一年五│日起至清償日止  │
 │    │            │            │月二十日        │                │            │月二十日止      │                │
 ├──┼──────┼──────┼────────┼────────┼──────┼────────┼────────┤
 │二  │四萬六千六百│二萬九千七百│九十年五月二十四│    同  右      │  同  右    │   同    右     │   同   右      │
 │    │九十九元二角│十九元四角六│日起至九十年十一│                │            │                │                │
 │    │            │分          │月二十日        │                │            │                │                │
 └──┴──────┴──────┴────────┴────────┴──────┴────────┴────────┘
